臺灣高等法院刑事判決　　　　　　　　　　　　　八十九年度上訴字第二八六三號
　　上　訴　人
　　即　被　告　乙○○
　　選任辯護人　許明桐
　　　　　　　　陳正旻
　　上　訴　人
　　即　被　告　丙○○
　　選任辯護人　許明桐
右上訴人因違反商業會計法等案件，不服臺灣桃園地方法院八十八年度易字第二一五
六號，中華民國八十九年五月十日第一審判決（起訴案號：臺灣桃園地方法院檢察署
八十八年度偵字第二四八八號）提起上訴，本院判決如左：
    主  文
原判決撤銷。
乙○○共同連續商業負責人，以明知為不實之事項而填製會計憑證，處有期徒刑捌月
。
丙○○無罪。
    事  實
一、乙○○係新航企業社實際業務之執行者即為經理人（新航企業社名義上負責人為
游萬華，係乙○○之妹婿）、亦係清俊物流運送股份有限公司（下稱清俊公司）
    之實際業務執行者即為經理人（清俊公司登記之董事長為丙○○），戊○○（另
    案由台灣桃園地方法院刑事庭審理）為丁○○百佳股份有限公司（下稱丁○○公
    司）位於桃園縣龜山鄉樂善村八鄰二十之二十號丁○○倉儲貨物運經理，均係商
    業會計法上所稱商業負責人，新航企業社、清俊公司負責承攬運送丁○○公司上
    開倉儲貨物前往各門市之事務，新航企業社負責中南部各門市部、清俊公司負責
    宜蘭各門市部。乙○○及戊○○二人竟共同意圖為自己不法之所有，基於概括犯
    意之聯絡，自民國八十六年四月十六日起，迄八十七年四月二十五日止，在桃園
    縣龜山鄉境內，由戊○○利用業務上管理填報貨物出貨交付托運職務之便，明知
    未實際交付新航企業社、清俊公司運送貨物前往丁○○公司之各門市部，猶連續
    多次填載內容不實之倉庫送貨托運單（下稱托運單）、貨品出貨單（下稱出車單
    ）等內部會計憑證，乙○○則分別填載新航企業社、清俊公司托運完成不實金額
    之統一發票外部憑證，由戊○○持向丁○○公司行使（詳如附表一僅填出車單、
    附表二有填出車單及托運單、附表三僅填托運單之三種形式），致丁○○公司公
    司誤信新航企業社、清俊公司確完成托運行為而給付拖運費，共計為新台幣（下
    同）九十萬四千三百元。
二、案經告訴人丁○○公司訴由台灣桃園地方法院檢察署檢察官偵查起訴。
        理  由
一、訊之上訴人即被告乙○○否認有何填載不實會計憑證及詐欺之犯行，辯稱：向丁○○公司請領運費之統一發票內容均屬實在，據以請款之部分出貨單上雖未據丁○○公司各門市部簽收，然此係因各門市往往位於市區鬧市，停車不易，故取得
    托運貨物後，須將貨物由大貨車轉換成小貨車以利前往各門市部運送，是以一張
    出貨單每每影印成多份，交由各小貨車司機持向各門市部簽收，大貨車司機則先
    回告訴人公司之中央倉庫向經理戊○○申報運費，至於小貨車司機所持之應由門
    市部簽收之出貨單，則於送達後二、三日之內匯集起來再交回中央倉庫，而小貨
    車司機常因遺忘漏簽、逸失或其他因素，致無法提出完整由門市經理簽名之出貨
    單，惟因貨物確實運到，當不能因此手續上之疏失而拒付運費，故丁○○公司亦
    明令允其倉庫經理戊○○有權予以確認，此由丁○○公司之托運單內載「無店內
    簽收將不予付款，若為特殊因素，需由WH(即中央倉庫WAREHOUSE）主管簽可」等
    字可資證實，且丁○○公司於貨物發送日前，均會通告各地門市，若貨物未送達
    ，各門市即會向倉庫經理戊○○反應，故戊○○於確認貨物確已送達，即可認可
    該次運費，而本案之托運單、出貨單既均戊○○確認貨物確已運送到達，丁○○
    公司猶執出貨單無門市經理簽收為詞，指被告所請領之運費不實在，實非可採。
    至於被告乙○○於偵訊中固自承曾應戊○○之要求配合虛開運費金額之統一發票
    以支付丁○○公司之承租倉庫管銷費用，然此係因被告乙○○自始至終所接觸之
    丁○○公司最高層負責人即是戊○○，並無理由懷疑其說法，且多報的運費確實
    是供戊○○向浩翔倉庫股份有限公司（下稱浩翔公司）承租倉庫之倉租費用等語
    。
二、惟查：
    １、右揭事實業據丁○○公司代理人庚○○指述歷歷，並提出未附出貨單之托運
        單、附有未經門市部簽名之出貨單（出車單）之托運單及統一發票等件影本
        為據，而丁○○公司請領運費，標準程序為一張托運單配合一張出貨單，前
        者載明到店運費金額以請款、後者供各門市部簽收，是據以請款之資料應同
        時具備托運單、出貨單，出貨單上並須有門市部經理之簽名，始稱完備，此
        據證人甲○○即告訴人公司之物流經理到庭結證在卷（詳原審卷第三十一頁
        、第三十二頁），然被告各該次請款或無托運單，僅有出貨單，惟出貨單無
        各門市部經理簽名（詳附表一所示）；或託運單、出貨單俱全，然出貨單未
        經門市部經理確認（詳附表二所示）；或填寫托運單、但無出貨單（詳附表
        三所示），凡此未出具經門市部經理簽收之出貨單所請領之款項總計九十萬
        四千三百元。
    ２、雖丁○○公司於出貨單、托運單均有「無店內簽收將不予付款，若為特殊因
        素，需由WH(即中央倉庫WAREHOUSE）主管簽可」等語之記載，而上開未經門
        市部經理簽收之出貨單，確係經證人戊○○確認匯集托運單、統一發票等憑
        證後茲向告訴人公司請款，且證人戊○○亦到庭證稱被告絕無虛報運費情事
        ，確實有將貨物運到云云，然證人戊○○為本案之利害關係人，其與被告乙○○串謀詐取告訴人公司托運費之事實，業經檢察官另案起訴，現由台灣
        桃園地方法院刑事庭審理中，所言有利於己之證詞證明力原屬不高，且前開
        出貨單、托運單上之例外文字究屬特殊狀況，次數不應太多，金額原則上也
        不應太高，否則證人戊○○豈非於每次收受新航企業社、清俊公司所交付之
        出貨單，均須再一一與各門市部予以確認，抑或證人戊○○完全相信該二貨
        運行信用，即使出貨單上未經簽名，亦無礙於其確認？然本案中未經門市部
        經理確認收貨之運費金額竟高達九十餘萬元，此實均與常理不合，且與證人
        戊○○之業務上應負之責有違，況丁○○公司代理人庚○○於本院調查時指
        述稱：丁○○公司雖有授權戊○○於門市部未簽名時有確認權，但此為特殊
        狀況，應特別註明原因才可等語（詳本院九十年十二月二十四日訊問筆錄）
        ，惟本案附表一、二之出貨單均無特別註明原因，僅有戊○○簽「ＯＫ」字
        ，此種特殊狀況未免過多，甚且每張出貨單，要運送的門市部都不只一家，
        同一張出貨單上，最多僅是幾家門市部未簽收，當不會每一家門市部都未簽
        收才是，然本案附表一、二出貨單，同一出貨單上均未有任何一家門市部簽
        收，此顯與常情有違，而被告乙○○空言已將貨送到，惟就附表一、二、三
        卻無法提出任何證據，按貨運公司將貨送到後才能請款，所以貨運公司一定
        會要求收貨者簽收，此為一般通例，然被告乙○○無法提出收貨者簽收之證
        明，本院實難認被告乙○○確有將貨送到之事實。
    ３、況且，被告乙○○於偵查中已自白於八十六年一月至六月間曾應證人戊○○
        之要求，每次幾萬元，配合虛報托運費開立統一發票等情（見偵查卷第二一
        七頁反面、第二一八頁正面），雖被告乙○○、證人戊○○均稱上開虛報托
        運費係用以承租浩翔公司之倉庫以放置告訴人公司之貨物，然現存倉庫如不
        足存放告訴人公司貨物，惟證人戊○○為倉庫經理，自當向丁○○公司報告
        ，另行承租倉庫堆放貨物，絕無隱瞞丁○○公司，自行付費承租倉庫，用以
        放置丁○○公司貨物之理；且被告乙○○亦坦承虛報運費，用以支付浩翔公
        司租金一事，並有被告乙○○所開立之九萬九千五百元支票一紙附卷可證（
        詳原審卷第一百七十二頁），且證人己○○即浩翔公司經理亦於本院到庭結
        證稱：浩翔公司確實有收到被告乙○○所開立之九萬九千五百元支票，用以
        支付戊○○承租倉庫之租金等語（詳本院八十九年十二月七日訊問筆錄），
        是被告乙○○竟以新航企業社、清俊公司所出具之不實統一發票，輔以戊○○相對應不實內容之出貨單（該出貨單上自無門市部經理之簽名）、托運單
        向丁○○公司領取運費，再用以支付浩翔公司倉租，被告乙○○不法所有之
        意圖明甚，至被告乙○○辯稱不知證人戊○○所為不法，是以配合領取運費
        再交付證人戊○○，並未與之分款得利云云，惟被告乙○○已明知未運送卻
        開立發票，顯已違反商業會計法甚明，自不能以配合戊○○之推脫之詞，免
        其虛開發票之罪行。此外，新航企業社、清俊公司名稱雖異，但其實為同一
        事業體，係為申報營利事業所得稅之便所分別設立之企業體，業據被告乙○○自承在案，且被告乙○○亦坦承因為丙○○遠在宜蘭，故清俊公司之發票
        及實際業務，均由依伊負責處理等語，是新航企業社及清俊公司虛報運費領
        款之責任，自應由被告乙○○負責，綜上所述，本件罪證明確，被告乙○○
        犯行堪以認定。
    ４、再被告乙○○於八十九年十一月八日具狀所檢附部分送貨明細表（詳本院卷
        第一百二十三頁至一百三十八頁），經本院核對附表一、二、三所示之送貨
        地點及時間，均無吻合之處，因被告乙○○所經營之新航企業社及清俊公司
        不只送丁○○公司貨物，故尚難以此部分送貨明細表認定被告乙○○有送此
        部分貨品。再本案犯罪手法為未實際運送貨品，卻虛報運費，從而丁○○公
        司倉庫貨物品無短少，此已據丁○○公司代理人庚○○陳明在卷，故自無核
        對倉庫存貨量之必要，併此敘明。
三、核被告乙○○為新航企業社及清俊公司之實際經營者即經理人，另案被告戊○○
    為丁○○公司倉儲貨運經理，業據其等自承在案，依據商業會計法第四條、商業
    登記法第九條第二項、公司法第八條第二項規定，均為商業會計法上所謂之商業
    負責人，以明知不實之事項而填製托運單、出貨單、出車單等內部會計憑證，及
    統一發票等外部會計憑證，核犯商業會計法第七十一條第一款填製不實會計憑證
    罪，被告乙○○填製不實之會計憑證為性質上與業務上登載不實事項之文書行為
    無異，其等均持為運費憑證向丁○○公司行使，亦符合刑法第二百十六條、第二
    百十五條之行使業務上登載不實文書罪之犯罪構成要件，然依特別法優先於普通
    法之原則，商業會計法有關商業負責人為商業會計憑證之登載不實之刑罰規定，
    應優先於刑法適用，故不另論以刑法之相關規定，公訴人認被告等上開行為係犯
    刑法第二百十六條、第二百十五條行使業務上登載不實事項文書罪，自有未洽，
    起訴法條應予變更。又被告意圖為自己不法之所有，以詐術使被害人丁○○公司
    陷於錯誤而給付運費，另犯刑法第三百三十九條第一項詐欺取財罪。被告乙○○
    所犯上開二罪，均與另案被告戊○○間有犯意聯絡、行為分擔，為共同正犯。被
    告乙○○多次填製不實會計憑證犯行、詐欺犯行，各時間緊接、手段皆相似，顯
    均係基於概括之犯意，反覆觸犯犯罪構成要件相同之罪名，均應論以連續犯一罪
    ，並皆加重其刑。再被告乙○○所犯二罪間，有方法、結果之牽連關係，應依刑
    法第五十五條規定從一重論以商業會計法第七十一條第一款罪。
四、原審論罪科刑，固非無據，惟被告丙○○並無共同犯意聯絡，並非共同正犯（詳
    如後述），再被告乙○○所領款之金額未達一百餘萬元（詳如五所述），故原判
    決認定事實有誤，被告乙○○以確實送貨為由提起上訴，為無理由，然原判決既
    有可議之處，自應由本院撤銷改判，爰審酌被告乙○○未坦承犯行，以虛開會計
    憑證，勾結丁○○公司內部員工之方式詐領告訴人公司現金達九十萬餘元，惡性
    非輕，犯後又未能賠償丁○○公司之損失，顯無悔改之意等一切情狀，量處如主
    文所示之刑。
五、再附表四所示丁○○公司提出之出貨單無門市部簽收，主張被告乙○○詐領運費
    部分，業經被告乙○○提出快遞公司送貨單、接件明細表等為證（詳本院卷第八
    十頁至九十八頁），而經丁○○公司核對後，亦承認此部分確有送貨（詳本院卷
    第一百十一頁至第一百十七頁），雖丁○○公司主張被告乙○○所提出之單據，
    僅能證明有送部分門市部，無法證明出貨單上所載門市部均有送到，惟既然出貨
    單之部分門市部確實有收到貨品，足認該出貨單並非屬未領取貨品而虛開出貨單
    之情形，與丁○○公司主張不吻合，自難認被告有附表四所示各筆詐領運費之犯
    行，惟被告此部分犯行，與本院判決有罪部分，屬連續犯裁判上一罪關係，爰不
    另為無罪判決之諭知。
六、再公訴人認被告丙○○是清俊公司負責人，亦負責宜蘭、花東地方貨物之運送，
    自當知道清俊公司未實際送貨，卻虛開發票請領運費之事情，認被告丙○○與乙○○、戊○○有共同正犯關係，亦涉犯刑法第三百三十九條第一項詐欺取財罪及
    刑法第二百十六條、第二百十五條行使業務登載不實文書罪等語。訊據被告丙○○否認上開犯行，辯稱：新航企業社、清俊公司向丁○○公司承攬托運事務均由
    被告乙○○負責，伊只是掛名為清俊公司負責人，就本案開立發票之事宜均未參
    與等語。經查：被告丙○○住於宜蘭，負責宜蘭、花東地區貨物運送之業務，除
    據被告丙○○陳明在卷外，被告乙○○亦為相同供述，並稱：丙○○只是清俊公
    司登記負責人，清俊公司承攬丁○○公司貨物運送相關問題，都是伊負責與戊○○聯絡，清俊公司之發票，亦是伊開立等語，核與戊○○所證述相符，按被告丙○○既然長住宜蘭，則就設於台北市之清俊公司交予其弟被告乙○○負責，顯與
    常情相符，雖公訴人以被告乙○○與丙○○收入應會分配所得，被告丙○○未送
    宜蘭、花東地區之貨物，卻能領到運費，豈有不知之理？認被告丙○○知情，然
    本院查無任何證據足以證明被告乙○○有將虛報運費所領得之錢分予被告丙○○
    之證據，況丁○○公司已陳明：本案虛報運費部分，是貨物根本未出倉庫一節，
    既然貨物根本未領出倉庫，則被告乙○○所虛報運費之運送地區雖大多為宜蘭、
    花東地區，惟既無貨物，則被告丙○○自無法為運送，從而被告丙○○不知被告
    乙○○在台北如何以宜蘭、花東地區為由請領運費一事，亦屬人之常情，自難以
    被告乙○○虛開運費地區大多為宜蘭、花東地區，即認被告丙○○知情，故本院
    查無被告丙○○與被告乙○○有犯意聯絡或行為分擔之證據，從而原審認被告丙○○為共同正犯，即屬有誤，被告丙○○上訴，以上開情詞置辯，非無可取，其
    上訴為有理由，自應由本院將此部分原判決撤銷另為被告丙○○無罪之諭知。
據上論斷，應依刑事訴訟法第三百六十九條第一項前段、第三百六十四條、第三百零
一條第一項、第二百九十九條第一項前段、第三百條，商業會計法第七十一條第一款
、刑法第十一條前段、第二十八條、第五十六條、第三百三十九條第一項、第五十五
條，罰金罰鍰提高標準條例第一條前段判決如主文。
本案經檢察官李良忠到庭執行職務。
中    華    民    國     九十一   年       一       月        十一      日
                          臺灣高等法院刑事第十八庭
                              審判長法  官  吳      敦
                                    法  官  吳  明  峰
                                    法  官  劉  慧  芬
右正本證明與原本無異。
如不服本判決應於收受送達後十日內向本院提出上訴書狀，其未敘述上訴之理由者並
得於提起上訴後十日內向本院補提理由書（均須按他造當事人之人數附繕本）。
                                    書記官  鎖  瑞  嶺
中    華    民    國     九十一   年       一       月        十五      日
